---
title: "Examen 01 Periodismo de Datos"
output: html_document
---

## Tema a evaluar: Visualización de datos 

El presente examen está dividido en dos secciones; la sección teórica y la sección práctica.

* **Entrega: ** La entrega del examen consistirá de una liga o enlace a un documento de RPubs que contenga todas las respuestas del exámen. El enlace deberá ser enviado a mi correo, con copia a Sebastián Garrido y a Helga Jáuregui. 


## Sección teórica.

Responda las siguientes preguntas: 

1. ¿Cuáles son los principales tipos de geometrías que se pueden representar en un mapa? 

**R: **

*Puntos, lineas y polígonos, así como matríces raster*

2. Explique, en sus propias palabras, ¿qué pasos hay que seguir para elaborar un mapa en R, tanto para el caso interactivo como estático? ¿Qué pasos tienen en común y en cuales son diferentes?

**R: **

Pasos:

1) Ubicar el archivo de atributos y de geometrías

2) Juntarlos, en caso de que no esten juntos, utilizando merge() o left_join()

3) Generar la paleta de colores, las etiquetas y los popups

4) Generar el mapa. Si lo voy a hacer en ggplot, uso geom_sf() y trabajo como cualquier gráfica de ggplot; si voy a usar leaflet, uso la librería leaflet.

3. ¿Qué hace la función `sf::st_crs()`? ¿Cuál es el `crs` recomendado en clase para trabajar?

**R: ** 

*Checa el sistema de coordenadas de referencia de nuestro objeto sf (las geometrías del mapa). El crs recomendado es el 4326.*

4. ¿Para qué sirve la función `merge()` y la función `left_join()`? Responda la pregunta utilizando el término “ _variable llave_”. (Recuerde que ambas funciones tienen un papel muy similar, por lo que basta con que explique como funciona una de las dos).

**R: **

*Para juntar dos tablas de datos a partir de una (o más) variables comunes, las cuales conoceremos como variable llave.*

5. ¿En qué caso (o casos) recomendaría usted utilizar visualización interactiva y en qué caso (o casos) recomendaría utilizar visualización estática? ¿Considera que una es mejor que otra? 

**R: **
*Si va para twitter o impresión física en papel: estática. Si va para página web y queremos que el usuario la explore; interactiva. Cada una es mejor que la otra dependiendo los datos, el medio en el que se presentan y que tan bien diseñada se encuentre.*

6. Supongamos los siguientes casos, y describa... ¿Qué tipo de gráfico (mapa, líneas, puntos, barras u otro) utilizaría en cada caso? 

a) Suponga que un huracán devastó alguna entidad del norte de México, y que **usted quiere mostrar al público la ubicación de los principales centros de acopio de vivieres dentro de la ciudad.** 

**R: **

*Mapa interactivo de puntos*

b) Suponga que usted quiere **comparar la tasa de incidencia delictiva por cada 10,000 habitantes a nivel estatal**.

**R: **

*Gráfico de barras, si solo tengo un año; de líneas si quiero mostrar evolución*


c) Suponga que quiere **mostrar la evolución del precio de la acción de FEMSA, y ver si tuvo algún efecto el nuevo etiqutado sobre el precio de la acción.**

<!-- geom_vline(xintercept = "01-01-2020") -->
<!-- geom_rect() -->

**R: **

*Gráfica de líneas, con una linea que muestra la entrada en vigor del nuevo etiquetado.*

## Sección práctica. 

En esta sección, resuelva y responda las preguntas de cada uno de los ejercicios. 

**Reglas:**

* Justifíque cada una de las librerías que utilice en el exámen. Una librería que se encuentre sin usar, o que no tenga nada que ver (por ejemplo, librerías de `machine learning`), será penalizada en la calificación final.

* Librerias sugeridas a utilizar: `tidyverse`, `sf`, `leaflet`, `scales`, `viridis`, `RColorBrewer`, `readxl` etc.

```{r echo = FALSE, cache=FALSE, message=FALSE, warning=FALSE}
library(tidyverse)
library(sf)
library(leaflet)
library(readxl)
library(plotly)
```

* Trate de que la información que incluya en cada gráfica ayude a que el lector entienda de manera adecuada la información. Incluya títulos, subtítulos y _captions_ o pies de página que describan tanto la gráfica como los datos. 

* Las partes opcionales son opcionales, y no le perjudicarán si decide no hacerlas. Si decide hacerlas, pueden darle puntos extra en la nota final. 

### Ejercicio 01. 

**Casas en Los Ángeles**

La base de datos `"Datos_Examen/ejercicio_01/houses.xlsx"` contiene información sobre los precios de distintas casas en venta ubicadas en el condado de Los Ángeles. A partir de esos datos, elabore lo siguiente:

a) Una gráfica de puntos en `ggplot`, en la cual la posición en el eje `x` esté dado por el área de la casa (`sqft`), la posición `y` esté dada por el precio (`price`) y el `color` esté dado por la Ciudad (`city`) de Los Ángeles donde se encuentre la casa. Cada punto deberá ser un dato de una casa.

```{r echo = FALSE}
d1 = readxl::read_xlsx("Datos_Examen/ejercicio_01/houses.xlsx")

# Gráfica Básica ----
d1 %>% 
  ggplot(aes(x = sqft, y = price, color = city)) + 
  geom_point() + 
  # Extras
  labs(title = "Precio y área de las casas en Los Ángeles", 
       x = "Área, en sqft", 
       y = "Precio, en Dólares", 
       color = "Ciudad") + 
  scale_y_continuous(labels = scales::dollar_format())

```

b) Transforme, utilizando la librería `plotly`, la gráfica de `a)` en una gráfica interactiva. **Opcional** modifique el `tooltip` (la ventanita que sale cuando colocamos el cursor en cada punto) para que muestre datos en un formato más agradable.

```{r echo = FALSE}
# Gráfica Básica ----
plt = d1 %>% 
  ggplot(aes(x = sqft, y = price, color = city)) + 
  geom_point() + 
  # Extras
  labs(title = "Precio y área de las casas en Los Ángeles", 
       x = "Área, en sqft", 
       y = "Precio, en Dólares", 
       color = "Ciudad") + 
  scale_y_continuous(labels = scales::dollar_format())

ggplotly(plt)

```

c) Responda: _¿Cuanto mide y cuesta la casa más cara?_

<!-- **R: ** Cuesta $89'950,000 dólares y mide 28,000 pies cuadrados.  -->

### Ejercicio 02. 

**Preferencias electorales Nuevo León**

El día 5 de Abril del 2021, el periódico **"Del Norte"** publicó el cambio de preferencias electorales de marzo a abril del presente mes ([ver](https://twitter.com/SoyOtroLuis/status/1379062889336741896)). 

A partir de los datos de `"Datos_Examen/ejercicio_02/preferenciasElectoralesNuevoLeon.xlsx"`, replique la gráfica de lineas mostrada de los cambios de preferencia. Recuerde incluir a la encuesta del Diario "El Norte" como la fuente de los datos. 

```{r echo = FALSE}
b2 = readxl::read_xlsx("Datos_Examen/ejercicio_02/preferenciasElectoralesNuevoLeon.xlsx")

b2 %>% 
  ggplot(aes(x = Mes, y = Porcentaje, color = Partidos)) + 
  geom_point() + 
  geom_line() + 
  scale_color_manual(values = c("black", 
                                "orange", 
                                "brown", 
                                "purple", 
                                "blue", 
                                "red")) + 
  labs(title = "Cambio en las preferencias electorales de Marzo a Abril del 2020") + 
  scale_x_continuous(breaks = c(3,4), 
                     labels = c("Marzo", "Abril"))

```
### Ejercicio 03. 

**Incendios forestales 2020**

A partir de los datos que se encuentran en el archivo `"Datos_Examen/ejercicio_03/sup_afectada_incendios.xlsx"` provenientes de [CONAFOR](https://www.gob.mx/cms/uploads/attachment/file/604834/Cierre_de_la_Temporada_2020.PDF), realice lo siguiente: 

a) Haga una gráfica de barras (ordenadas por tamaño) en la cual se compare la superficie afectada por incendios de cada una de las entidades federativas. _Las barras más chicas deberán ir arriba, y las más grandes abajo._ 

```{r echo = FALSE}
b3 = readxl::read_xlsx("Datos_Examen/ejercicio_03/sup_afectada_incendios.xlsx")

plt = b3 %>% 
  ggplot(aes(x = reorder(ENTIDAD, -SUP_AFECTADA), y = SUP_AFECTADA)) + 
  geom_col(fill = "red") + 
  coord_flip() + 
  labs(title = "Incendios por entidad federativa, 2020", 
       caption = "Fuente: CONAFOR, 2020. 
       https://www.gob.mx/cms/uploads/attachment/file/604834/Cierre_de_la_Temporada_2020.PDF")

plt

```
b) Realice la versión interactiva utilizando `plotly::ggplotly()`. **Opcional: ** mejore los `tooltips` dándole al texto de las ventanas un formato más cómodo de leer. 

```{r echo = FALSE}
plt %>% 
  ggplotly()
```

c) Responda: ¿Cuáles es la entidad más y cual es la entidad menos afectada por incendios, en términos de superficie total?

<!-- **R: ** BCS, con 30 has, es la menos afectada, mientras que BC es la más afectada, con 79,299 has.  -->

### Ejercicio 04.

**Partido con más votos, 2018**. 

En la carpeta `"Datos_Examen/ejercicio_04/"` se encuentran dos archivos. El archivo `"Datos_Examen/ejercicio_04/partido_mas_votado.xlsx"` contiene el dato del partido individualmente más votado durante las elecciones del 2018 para todos los 300 distritos de elección federal, mientras que el archivo `"Datos_Examen/ejercicio_04/poligonos_dttos.shp"`contiene las geometrías de dichos distritos. 

A partir de esta información, genere un mapa interactivo con la librería `{leaflet}` que muestre cual fue el partido más votado para los 300 Distritos Electorales Federales del país, siguiendo los siguientes pasos: 

1. Lea los datos de los dos archivos previamente mencionados. 

```{r echo = FALSE}
attr = readxl::read_xlsx("Datos_Examen/ejercicio_04/partido_mas_votado.xlsx")
geom = st_read("Datos_Examen/ejercicio_04/poligonos_dttos.geojson", quiet = T)
```


2. Junte ambos archivos, identificando la o las variables llave y utilizando la función `merge` o `left_join`. 

```{r echo = FALSE}
bd = left_join(geom, attr)
```

3. Genere la paleta de colores. 

```{r echo = FALSE}

colores_partido <- tribble(
  ~Partido, ~Color,
  "PAN", "#0049d1",
  "PRI", "#de0f00",
  "PRD", "#ded300",
  "MC", "#de8d00",
  "PVEM", "#00de55",
  "MORENA", "#a30000",
  "NA", "#02ada2",
  "INDEPENDIENTE", "#b3009b",
  "PT", "#b33c00",
  "PES", "#2f0485",
  "SP", "black")

pal = colorFactor(domain = bd$value, 
                  palette = c("#de8d00", 
                              "#a30000", 
                              "#0049d1",
                              "#ded300",
                              "#de0f00",
                              "#00de55"))
```

4. Genere el `popup`

```{r echo = FALSE}
popup = str_c("<b>Entidad: </b> ", bd$ENTIDAD, "<br>",
              "<b>Distrito: </b> ", bd$ID_DISTRITO, "<br>",
              "<b>Cabecera Distrital: </b> ", bd$cabecera_distrital, "<br>",
              "<b>Partido con más votos: </b> ", bd$value)
```

5. Genere el mapa, tomando en consideración la paleta de colores y el popup. 

```{r echo = FALSE}
leaflet(bd) %>% 
  addProviderTiles("CartoDB.Positron") %>% 
  addPolygons(fillColor = pal(bd$value), 
              popup = popup, 
              color = "white", 
              fillOpacity = 1, 
              opacity = 1, 
              weight = 1) %>% 
  addLegend(title = "Partido con más votos por Distrito Electoral", 
            pal = pal, 
            values = bd$value)
```
